臺灣高等法院刑事判決　　　　　　　　96年度上訴字第1876號
上　訴　人　臺灣新竹地方法院檢察署檢察官
被　　　告　甲○○
選任辯護人　蘇明淵　律師
被　　　告　乙○○
指定辯護人　本院公設辯護人　周君穎
上列上訴人因告等強盜等案件，不服臺灣新竹地方法院95年度訴
字第255號，中華民國96年3月20日第一審判決（起訴案號：臺灣
新竹地方法院檢察署94年度偵字第6485號），提起上訴，本院判
決如下：
    主  文
原判決撤銷。
甲○○、乙○○共同犯準強盜罪而有刑法第三百二十一條第一項
第四款情形，乙○○處有期徒刑參年拾月，甲○○處有期徒刑參
年陸月。
    事  實
一、甲○○、乙○○於民國94年12月6日下午2時許，在新竹縣竹
    北市某工地內與陳春雄共同飲酒後，陳春雄駕駛車號2477-F
    N號自用小客車附載甲○○、乙○○，欲返回桃園縣八德市
    ○○○街21巷19之4號住處，於同日晚間6時許，行經新竹縣
    竹北市○○○街5號丁○○住宅時，見該址旁約5公尺處，有
    丁○○興建房屋之工地（甫挖掘地基興建地下室），工地外
    圍設置之圍籬留有缺口，工地內則散置成袋鋼筋，3人遂共
    同意圖為自己不法之所有，並基於犯意之聯絡，趁該工地無
    人看管之際，自圍籬缺口進入，分頭徒手竊取鋼筋，欲販賣
    給資源回收業者牟利（陳春雄所涉酒後駕車公共危險及結夥
    3人加重竊盜罪，業經原審適用簡式審判程序，於95年8月11
    日以95年度訴字第255號，分別判處罰金銀元2萬元及有期徒
    刑10月，緩刑2年在案）。嗣於當日晚間7時20分許，3人接
    續竊得8袋鋼筋（合計重約400公斤），並將鋼筋搬至上開自
    用小客車後行李箱之際，為丁○○之子丙○○自住處3樓發
    見，遂探頭呼叫正在1樓製作餵雞飼料器具之丁○○，丁○○旋即將工作時所持用，長約30公分之小型鋸子插在後褲袋
    內趕至工地，丙○○亦下樓跑向工地欲制止竊賊。丁○○趕
    至工地時，見陳春雄立於路邊，遂加以質問，並查看車號，
    欲報警處理，陳春雄見狀，旋迅速上車載運竊得之鋼筋逃離
    。是時在工地地下室之甲○○與乙○○聽聞人聲，知彼等竊
    盜犯行為人發現，乙○○爬上路面準備逃離時，為丁○○阻
    止，乙○○為脫免逮捕，進而與丁○○發生拉扯，並將丁○○插於左後褲袋內鋸子搶下，揮向丁○○腹部，將丁○○外
    套割破，繼則持鋸子欲敲向丁○○頭部，丁○○為防護頭部
    ，以右手抓住鋸刃，左手則抓住乙○○肩膀，而甲○○尾隨
    乙○○爬上路面時，見乙○○與丁○○拉扯，此時丙○○亦
    到場，甲○○即撿拾工地之木樁1支，與丙○○對峙，進而
    基於與乙○○脫免逮捕之犯意聯絡，舉起木樁作勢揮擊，喝
    令並脅迫丁○○放手，乙○○則於丁○○停止與其拉扯之際
    ，不顧丁○○右手仍抓住鋸刃，突將鋸子抽離，致丁○○之
    右手受有2至5指裂傷、食指遠端軟組織缺損、第3、4指屈指
    肌腱及神經斷裂等傷害（傷害部分未據告訴），2人旋各持
    鋸子及木樁逃離現場，嗣於勝利5路遇開車回頭查看之陳春
    雄，甲○○乃將木樁丟在勝利5路人行道上，乙○○則將鋸
    子丟棄於勝利5路與莊敬北路口之草叢內，再乘坐陳春雄駕
    駛之車輛逃逸。嗣經丁○○父子報警後，乙○○等3人於同
    日晚間7時30分許，在新竹縣竹北市○○○路98號前，為警查
    獲，並於上開自用小客車後行李箱起出竊得之鋼筋8袋，繼
    於勝利5路人行道查扣上開木樁1支。
二、案經新竹縣警察局竹北分局移送臺灣新竹地方法院檢察署檢
    察官偵查起訴。
    理  由
壹、關於證據能力之認定：
    按被告以外之人於審判外之言詞或書面陳述，除法律有規定
    者外，不得作為證據。被告以外之人於審判外之陳述，經當
    事人於審判程序同意作為證據，法院審酌該言詞陳述或書面
    陳述作成時之情況，認為適當者，亦得為證據。刑事訴訟法
    第159條第1項、第159條之5第1項分別定有明文。查證人即
    被害人丁○○於警詢之陳述，業經被告甲○○、乙○○於原
    審同意作為證據，於本院復不爭執其證據能力，本院審酌後
    亦認為適當，是依上開說明，證人丁○○於警詢之陳述，自
    得作為本案之證據。
貳、實體方面：
一、被告之供述及辯解：
    訊據被告乙○○與甲○○固坦承彼等於前揭時地，夥同陳春
    雄竊取被害人丁○○工地鋼筋8袋之事實，惟均矢口否認加
    重準強盜犯行。被告乙○○辯稱：我只是偷鋼筋而已，跟丁○○同時發現地上有鋸子，我先撿到鋸子，丁○○從後面抓
    住我，我轉過身來，鄭剛好碰到鋸子鋒利處，此時甲○○過
    來叫丁○○放手，我要跑，不是刻意要傷害丁○○，沒有劃
    破丁○○外套云云。被告甲○○辯稱：我沒有揮木棒，只是
    情急之下拿起來，那時丁○○與陳正德面對面拉扯，我拿木
    棒只是叫陳正德離開現場而已云云。
二、認定犯罪事實所憑之證據及理由：
（一）被告乙○○、甲○○於前揭時地，夥同陳春雄3人，共同
      徒手竊取被害人丁○○所有之鋼筋共8包（總重約400公斤
      ），得手後裝載於陳春雄駕駛之車號2477-FN號自用小客
      車後行李箱之際，為被害人丁○○發現，陳春雄旋駕車載
      竊得之鋼筋逃離現場之事實，業據被告乙○○及甲○○先
      後於警詢、偵查、原審及本院審理時坦承不諱，並與陳春
      雄於警詢、偵查及原審供述情節相符，並有贓物領據1紙
      、上開自用小客車、現場及鋼筋照片共8張附卷可稽（偵
      查卷第44頁、第59-62頁）。陳春雄所涉酒後駕車公共危
      險及結夥3人加重竊盜罪，業經原審適用簡式審判程序，
      於95年8月11日以95年度訴字第255號，分別判處罰金銀元
      2萬元及有期徒刑10月，緩刑2年在案，復有判決正本1件
      在卷可參（偵查卷第頁）。被告乙○○、甲○○與陳春雄
      結夥3人竊盜之事實洵堪認定。
（二）被害人丁○○於警詢時指稱：是我兒子丙○○發現工地有
      小偷在偷鋼筋，通知我以起前去圍捕，我馬上到工地，此
      時1位男子正要開車離去，我後面另2位男子從工地爬上來
      ，其中1位把我放在左褲袋的鋸子搶過去，持鋸子揮向我
      左腹部，我外套被鋸子割破，該男子又持鋸子揮向我頭部
      ，我用右手去擋，以致右手4根手指受傷，另1名男子持木
      樁作勢要打我，2人攜帶鋸子及木樁逃離現場，乙○○是
      用鋸子傷我之人，持木樁的是甲○○等語（偵查卷第32
      頁）。其於本院審理時結證稱：我兒子從3樓看到工地地
      下室有人，大聲呼叫，當時我在1樓釘雞的飼料槽，我先
      趕到工地，將鋸子插在後褲袋，到現場時，看到鋼筋已被
      搬上車子後行李箱，行李箱蓋子還蓋不上去，被告甲○○
      在調整鋼筋，蓋行李箱，我問他說在幹什麼，他回稱來這
      裡方便，我便去看車牌號碼，準備要報警，此時被告陳正
      德從工地地下室上來，看到我便將我的鋸子搶去，他先持
      鋸子揮我腰部，我外套被鋸子割破，但腰部未受傷，我要
      抓他手，沒有抓到，他就拿鋸子要敲我頭，我右手去抓鋸
      子，他順勢拉鋸子，我的手便受傷流血不能動了，他當時
      是想要逃走等語（本院96年10月17日審判筆錄）。證人丁○○遭被告乙○○持鋸子割破外套及割傷右手指（右手2
      至5指裂傷、食指遠端軟組織缺損、第3、4指屈指肌腱及
      神經斷裂），復有東元綜合醫院函、急診病歷（原審卷第
      123-124頁、第211頁）、長庚醫院林口分院診斷證明書、
      病歷（原審卷第132-209頁）及照片5張（偵查卷第65-66
      頁）在卷足憑。
（三）證人丙○○於原審結證稱：當天我從自家3樓樓梯間窗戶
      看到被告3人在搬鋼筋，因為承包工人5點就下班了，就懷
      疑他們是小偷，馬上叫在1樓的父親，當時我父親正在釘
      餵雞的器具，他先衝過去工地，我也隨後趕去，工地在隔
      壁，不到5公尺距離，我過去時看到2個人，其中1個（乙○○）在地下室上來斜坡附近跟我父親面對面扭打，我轉
      頭時，看見另1被告從地上撿起工地的木棍要敲我，我閃
      開沒被敲到，他是雙手握住木棍朝我要由上往下打，當時
      我是側身，一方面要保護父親，一方面要看有沒有其他人
      ，我眼睛餘光看到被告的動作，便趕緊轉過來往後退，所
      以沒被敲到，拿木棍之人又轉身要打我父親，我就衝過去
      說你要幹什麼，他就拿著木棍跑開‧‧‧當時我一直沒有
      辦法靠近他，怕被他打到，不敢太靠近‧‧‧甲○○拿木
      棍可能是要嚇我父親，我父親就沒有再與另1人對峙，他
      們2人就各自帶著鋸子及木棍逃跑，他們跑的時候，我父
      親告訴我他受傷了‧‧‧因為甲○○拿木棍靠過去要作勢
      打我父親，我父親才放手等語（原審卷第227-232頁）。
      其於本院審理時復結證稱：扣案之木棍是用來支撐蓋房子
      的板模，放在工地入口處，我當時是空手，被告甲○○轉
      身拿旁邊的木棍，我怕被他揮到，退了幾步等語（本院96
      年10月17日審判筆錄）。證人丙○○與前開證人丁○○，
      就事發經過之描述，互核尚無矛盾不一之處。而扣案之木
      樁1支，經本院當庭丈量，長約90公分、寬7.5公分、厚4.
      8公分（見本院96年10月17日審判筆錄），足為威嚇他人
      之器物。
（四）又被告甲○○於原審供稱：我右手拿木樁抬起來要丁○○
      放手，是想要幫助乙○○逃走，丁○○看了之後才放開（
      原審卷第256頁）。其於本院審理時自承：我當時以為丁○○父子是要去抓乙○○，我就拿木棍，叫他們放開乙○○，目的是想要讓乙○○離開現場，我拿木棍時，丙○○
      有後退等語（本院96年10月17日審判筆錄）。繼又稱：當
      時丙○○也要搶木棍，我比他早一步先拿到，叫他不要靠
      近我，我不想被逮捕等語（本院96年11月7日審判筆錄）
      。被告乙○○於原審亦坦承：與證人丁○○搶鋸子，有被
      丁○○用力抓住，之後是甲○○大聲要丁○○放手，甲○○要丁○○放手時拿著木樁，與丁○○扭打時，我用左手
      抓丁○○右邊衣服，丁○○用左手抓我肩膀，右手抓我鋸
      子，甲○○喊放手，我就直接將鋸子抽走跑掉‧‧‧丁○○父子過來應該是要抓我等語（原審卷第249 頁背面、第
      252-253頁、第254頁）。
（五）本件被告乙○○、甲○○夥同陳春雄3人，至證人丁○○
      住處旁工地竊取鋼筋，為丁○○及其子丙○○發現，陳春
      雄旋駕車載已竊得之鋼筋8包（重約400公斤）逃逸，被告
      2人未及逃離現場，被告乙○○與先趕到之丁○○發生拉
      扯，並搶下丁○○插於褲袋之鋸子，於揮向丁○○腹部之
      際，將丁○○外套割破，繼則持鋸子欲敲向丁○○頭部，
      丁○○為防護頭部，以右手抓住鋸刃，被告甲○○則撿拾
      工地木樁與後到之丙○○對峙，並持木樁喝令丁○○放手
      ，被告乙○○並於丁○○停止與其拉扯之際，竟不顧丁○○右手仍抓住鋸刃，突將鋸子抽離，致丁○○之右手4指
      遭鋸刃嚴重割傷，2人旋各持鋸子及木樁逃逸。依證人丁○○前開證言，就其至現場時看見陳春雄車後行李箱內有
      工地鋼筋，欲查看車號報警，復為阻止被告乙○○離去，
      進而與之拉扯等事實，再徵諸被告乙○○於原審自承與證
      人丁○○搶鋸子，有被丁○○用力抓住之事實，客觀上應
      可認定丁○○已有逮捕竊盜現行犯之意思與行為。而被告
      乙○○持鋸子揮舞，將丁○○外套割破，被告甲○○持工
      地木樁阻止證人丙○○靠近，並以之喝令證人丁○○放手
      ，被告乙○○不顧丁○○徒手握住鋸刃，猛將鋸子抽離，
      致丁○○右手4指遭鋸刃嚴重割傷，顯見被告2 人確係為
      免遭證人丁○○父子之逮捕，進而以強暴及脅迫方式脫免
      逮捕。本件事證明確，被告2人犯行均堪認定，應依法論
      科。
三、論罪科刑理由：
（一）按刑法第329條規定擬制為強盜罪之強暴、脅迫構成要件
      行為，乃指達於使人難以抗拒之程度者而言，必於竊盜或
      搶奪之際，當場實施之強暴、脅迫行為，已達使人難以亢
      抗拒之程度，其行為之客觀不法，方與強盜行為之客觀不
      法相當，而得與強盜罪同其法定刑（司法院釋字第630號
      解釋參照）。查被告乙○○、甲○○夥同陳春雄3人於竊
      盜既遂後，遭人發現，陳春雄率先逃離現場，被告2人未
      及離去，旋遭丁○○父子阻擋，丁○○並欲逮捕被告乙○○而與之拉扯，被告2人為脫免逮捕並逃離現場，被告乙○○竟以強暴方式，持搶自丁○○身上之鋸子拒捕，進而
      割傷丁○○，被告甲○○則持現場工地撿拾之木樁1支先
      與丙○○對峙，進而以之脅迫丁○○放開被告乙○○。而
      被告2人分持之鋸子與木樁，客觀上均足以傷害人體，可
      作為兇器使用，丁○○係因被告甲○○持木樁作勢揮打，
      且右手因遭被告乙○○突然將鋸子抽離，致嚴重割傷，丙○○則為救護其受傷之父，以致難以再與被告2人抗拒，
      而任由彼等逃逸。核被告乙○○2人所為，均係犯刑法第3
      29條、第330條第1項之結夥3人竊盜因脫免逮捕而當場施
      以強暴之加重準強盜罪。被告2人間，有犯意聯絡與行為
      分擔，為共同正犯（刑法第28條關於共同正犯之規定，亦
      將舊法之「實施」修正為「實行」，其中「實施」一語，
      涵蓋陰謀、預備、著手及實行之概念在內，其範圍較廣；
      而「實行」則著重於直接從事構成犯罪事實之行為，其範
      圍較狹，2者之意義及範圍固有不同，但被告2人之犯行，
      無論依修正前或修正後之規定，均成立共同正犯，修正後
      之規定對彼等並無所謂「有利或不利」之情形，依最高法
      院95年度台上字第5589號判決意旨，自不生新舊法比較適
      用之問題，附此敘明）。又被告乙○○與甲○○於脫免逮
      捕之際所為之行為，雖有強暴與脅迫之不同，惟共同正犯
      間，既相互視他人行為為自己之行為，當然須就犯意聯絡
      所及範圍內之全體行為負擔刑事責任，被告2人自應以上
      開罪名論科。
（二）公訴意旨認被告2人所為係犯刑法第329條之準強盜罪嫌云
      云，惟被告2人先與陳春雄結夥行竊，迨被發覺後，為脫
      免逮捕，分持客觀上足以傷害人體之鋸子及木樁拒捕，已
      該當刑法第330條第1項加重準強盜罪之構成要件，起訴法
      條尚有未洽，惟本件基本社會事實同一，起訴法條應予變
      更。
（三）原審以被告2人犯罪事證明確，據以論罪科刑，固非無據
      。惟原判決僅以證人丙○○於原審結問時證稱：趕赴工地
      是要阻止竊賊偷竊物品，沒有要抓被告的意思云云，逕認
      與準強盜之構成要件不符，而未就被告對證人丁○○部分
      ，是否亦無準強盜之事實予以查證，自有未洽。又原判決
      主文諭知被告2人係犯刑法第321條第1項第4款之結夥3人
      以上加重竊盜罪，然理由欄三、論罪與科刑（二）論罪１
      、罪名(2)部分，卻記載變更起訴法條為刑法第320條第1項
      之普通竊盜罪，判決主文與理由亦有矛盾。檢察官上訴指
      摘原判決不當，為有理由，本院應予撤銷改判。
（四）末查被告2人因一誤念致犯刑典，被告甲○○犯後已與被
      害人成立和解，取得被害人之諒解，被告乙○○雖尚未與
      被害人達成和解，惟彼等犯罪惡性尚未及於無可寬貸之程
      度，本院審酌彼等犯罪情狀，認有情輕法重之情形，縱使
      科以法定最低度刑，似仍嫌過重，爰依刑法第59條規定，
      酌減其刑。爰審酌被告2人結夥竊盜於先，為人發現後，
      為脫免逮捕，竟施以暴力行為脫免逮捕，並致人成傷，彼
      等犯罪之動機、目的、手段、所生危害，及犯罪後被告甲○○與被害人成立和解等一切情狀，分別量處如主文所示
      之刑，以示懲儆。
（五）扣案之木樁1支，係被告甲○○在被害人工地撿拾，雖係
      其供共同犯罪所用之物，惟非違禁物，亦非被告2人所有
      ，爰不予宣告沒收，附此敘明。
據上論斷，應依刑事訴訟法第369條第1項前段、第364條、第299
條第1項前段、第300條，刑法第28條、第329條、第330條第1項
、第59條，判決如主文。
本案經檢察官黃和村到庭執行職務。
中　　華　　民　　國　　96　　年　　11　　月　  21　　日
 　　　　　 刑事第十三庭  審判長法　官　曾德水
                                法　官　林婷立
                                法　官　談  虎
以上正本證明與原本無異。
如不服本判決，應於收受送達後十日內向本院提出上訴書狀，其
未敘述上訴之理由者並得於提起上訴後十日內向本院補提理由書
（均須按他造當事人之人數附繕本）。
                                書記官  黃家麟
中　　華　　民　　國　　96　　年　　11　　月　　21　　日
附錄：本案論罪科刑法條全文
刑法第321條
犯竊盜罪而有左列情形之一者，處六月以上、五年以下有期徒刑
：
一、於夜間侵入住宅或有人居住之建築物、船艦或隱匿其內而犯
    之者。
二、毀越門扇、牆垣或其他安全設備而犯之者。
三、攜帶兇器而犯之者。
四、結夥三人以上而犯之者。
五、乘火災、水災或其他災害之際而犯之者。
六、在車站或埠頭而犯之者。
前項之未遂犯罰之。
刑法第329條
竊盜或搶奪，因防護贓物、脫免逮捕或湮滅罪證，而當場施以強
暴脅迫者，以強盜論。
刑法第330條
犯強盜罪而有第321條第1項各款情形之1者，處7年以上有期徒刑
。
前項之未遂犯罰之。
